---
title: "CS-household"
author: "Kaja Szewczyk"
date: "2025-11-27"
output: html_document
---

#Potrzebne biblioteki 
```{r}
library(dplyr)
library(ggplot2)
library(MLmetrics)
library(randomForest)
library(rpart)
library(MASS)
library(rpart.plot)
library(corrplot)
```
#Załadowane dane
```{r}
df<-read.table("D:/Users/kajas/Desktop/wizualizacja danych/household_power/household_power_consumption.txt", 
               sep=";", header=TRUE)
```
#Typ danych
```{r}
str(df)
```
#Pierwsze parę wierszy ramki danych
```{r}
head(df)
```
#Opis danych
##Dane zawierają miary konsumpcji prądu elektrycznego na przestrzeni 4 lat, z krokiem próbkowania równym minutę. (grudzień 2006 - listopad 2010)
##global_active_power*1000/60 - sub_metering1-sub_metering2-sub_metering3
##ok 1,25% wierszy zawiera braki danych 
##Zmienne:
###-data w formacie dd/mm/yyyy
###-czas w formacie hh:mm:ss
###-global_active_power w kilowatach
###-global_reactive_power w kilowatach
###-voltage w woltach
###-global_intensity w amperach
###-sub_metering1 w wato-godzinach energii aktywnej (kuchnia- zmywarka, piekarnik, mikrofalówka)
###-sub_metering2 w wato-godzinach energii aktywnej (pralnia- pralka, suszarka, zamrażarka i światło)
###-sub_metering3 w wato-godzinach energii aktywnej (piec elektryczny, klimatyzacja)


#Zamiana chr na numeric
```{r}

df$Global_active_power<-as.numeric(df$Global_active_power)
df$Global_reactive_power<-as.numeric(df$Global_reactive_power)
df$Voltage<-as.numeric(df$Voltage)
df$Global_intensity<-as.numeric(df$Global_intensity)
df$Sub_metering_1<-as.numeric(df$Sub_metering_1)
df$Sub_metering_2<-as.numeric(df$Sub_metering_2)

```
#praktycznie wszystkie cechy mają typ chr, należy więc zamienić to na numeric
#w danych nie występują bezpośrednio NA, tylko mamy do czynienia z brakami w postaci "?"
#po zastosowaniu as.numeric stringi które nie zawierają liczb zamienią się w NA

#rozdzielenie daty i godizny 
```{r}

df$Datetime <- as.POSIXct(paste(df$Date, df$Time), format="%d/%m/%Y %H:%M:%S")

df$year <- as.numeric(format(df$Datetime, "%Y"))
df$month <- as.numeric(format(df$Datetime, "%m"))
df$day<-as.numeric(format(df$Datetime,"%d"))
df$hour<-as.numeric(format(df$Datetime, "%H"))
df$minute<-as.numeric(format(df$Datetime, "%M"))

head(df)


```

```{r}
#wykresy obrazowujace zmiane
#jesli wezmiemy pod uwage wszystkie 4 lata to nic nie widac 
#wykresy dla 1 i 2 lutego 
okr_czas<-subset(df, Date=="1/2/2007" | Date =="2/2/2007")
par(mfrow=c(2,2))
plot(okr_czas$Datetime,okr_czas$Global_active_power,type="l")
plot(okr_czas$Datetime,okr_czas$Global_reactive_power,type="l")
plot(okr_czas$Datetime,okr_czas$Voltage,type="l")
plot(okr_czas$Datetime,okr_czas$Global_intensity,type="l")

```
```{r}
#wykresy dla 1 lutego 2007, godziny: 0-23
wykres_dzien <- subset(df, Date == "1/2/2007" & hour >= 0 & hour <= 23)
par(mfrow=c(2,2))
plot(wykres_dzien$Datetime,wykres_dzien$Global_active_power,type="l")
plot(wykres_dzien$Datetime,wykres_dzien$Global_reactive_power,type="l")
plot(wykres_dzien$Datetime,wykres_dzien$Voltage,type="l")
plot(wykres_dzien$Datetime,wykres_dzien$Global_intensity,type="l")

```

```{r}
daily_energy<- df%>%
  mutate(Date=as.Date(Datetime))%>%
  group_by(Date)%>%
  summarise(Daily_Consumption_kWh= sum(Global_active_power, na.rm=TRUE))
ggplot(daily_energy, aes(x=Date,y=Daily_Consumption_kWh))+
  geom_line(color="red")+
  labs(title="Daily Energy Consumption", 
       x="Date", y="Energy Consumption (kWh)")+
  theme_minimal()

```

```{r}

#kuchnia- zmywarka, piekarnik, mikrofalówka
plot(wykres_dzien$Datetime,wykres_dzien$Sub_metering_1, type="l",col="grey")
# pralka, zamrażarka, światło 
points(wykres_dzien$Datetime,wykres_dzien$Sub_metering_2,type="l",col="blue")
#klima, piec grzewczy
points(wykres_dzien$Datetime,wykres_dzien$Sub_metering_3,type="l",col="red")


```
```{r}
#set.seed(123)
#df <- df[sample(nrow(df), nrow(df)/2),]
set.seed(123)
test <- df[(nrow(df)-3):nrow(df), ]
train <- df[1:(nrow(df)-4), ]
#do zbioru testowego wybrane zostały 4 ostatnie obserwacje z uwagi na to ze jest to szereg czasowy


```
